最高法院民事判決　　　　　　九十四年度台上字第一九五四號
　　上　訴　人　丁○○
　　訴訟代理人　張政衡律師
　　被 上訴 人　乙○○
　　　　　　　　甲○○
　　　　　　　　丙○○
　　　　　　　　　　　　號
　　　　　　　　戊○○
　　　　　　　　己○○
上列當事人間請求土地所有權移轉登記事件，上訴人對於中華民
國九十四年八月二十三日台灣高等法院花蓮分院第二審更審判決
（九十四年度上更(一)字第六號），提起上訴，本院判決如下：
    主  文
原判決廢棄，發回台灣高等法院花蓮分院。
    理  由
本件上訴人主張：伊於民國八十三年七月六日向被上訴人購買坐
落台東市○○段一六二之一、一六三之四及一九○六之八號土地
持分（按即應有部分，下同）各千分之五五○，價金新台幣（下
同）三百二十三萬一千三百六十元，當日並經法院公證，全部價
金於公證後一次付清，上開土地嗣經重劃為台東市○○段一○一
號雜地（下稱系爭土地），伊於九十二年一月二十一日以存證信
函催請被上訴人依約履行，惟遭拒絕。又兩造原共有土地包含系
爭土地在內，出售與訴外人鳳神建設股份有限公司（下稱鳳神公
司），因系爭土地為道路用地，而未移轉登記為鳳神公司所有，
約定作為訴外人李義良仲介費之抵充，再由伊向李義良以公告地
價購買，並以兩造之名義簽訂系爭買賣契約等情，依土地買賣契
約關係，求為命被上訴人乙○○、甲○○將系爭面積一二八九．
九九平方公尺土地持分各一○○○○分之七一一、被上訴人己○
○就上開土地持分一○○○○分之六三六、被上訴人戊○○就上
開土地持分一○○○○分之三一三、被上訴人丙○○就上開土地
持分一○○○○分之二三七之所有權移轉登記與伊之判決。
被上訴人則以：伊五人未曾授權代書辦理買賣事宜，況伊迄今亦
未收到價金等語，資為抗辯。
原審維持第一審所為上訴人敗訴之判決，駁回其上訴，無非以：
上訴人主張之事實，固據提出土地買賣所有權移轉契約書及公證
書為證，證人即代書李森永亦證稱：「雙方要我辦理的。被上訴
人有授權給我，授權書是我的員工寫好之後，交給被上訴人本人
蓋章再拿回來給我，我沒有親眼看到被上訴人本人蓋章，但授權
書上的印章與印鑑證明相符」等語。倘被上訴人未授權他人出賣
土地，何以交付印鑑及土地所有權狀予代書？況從八十三年七月
迄今已七年餘，何以從未主張印章遭盜用？被上訴人辯以未授權
云云，與常情有違，不足採信。惟該契約書約定事項第六點，明
載：「本買賣之土地係道路用地雙方同意不辦理過戶，唯將來政
府辦理徵收時之補償費，出賣人同意全數由承買人領取，出賣人
絕無異議」，證人李森永亦證述兩造確有此協議無訛，故系爭買
賣契約之出賣人僅負有交付土地及補償金予買受人之義務，尚無
移轉所有權登記之義務，上訴人據此契約關係請求被上訴人移轉
所有權，自無理由。況被上訴人抗辯並未收取價金，伊無履行契
約之義務等語。按因契約互負義務者，於他方當事人未為對待給
付前，得拒絕自己之給付，民法第二百六十四條第一項前段定有
明文。若上訴人未給付價金，被上訴人自得拒絕履行出賣人之義
務。查上訴人雖陳及李森永可證明伊已交付價金，然證人李森永
則證稱：「我只有負責辦理公證，兩造付款我沒有在場，我沒有
看到上訴人付款」等語；參以本件價金高達三百二十三萬餘元，
上訴人竟無匯款證明，亦無任何收據及人證以實其說，所述自不
足採。被上訴人主張同時履行抗辯，即有理由。綜上，上訴人既
已約定被上訴人並無移轉系爭土地所有權與上訴人之義務，且迄
今尚未交付價金，上訴人依土地買賣契約關係請求被上訴人移轉
所有權，即無理由等詞，為其判斷之基礎。
按物之出賣人，負交付其物於買受人，並使其取得該物所有權之
義務，民法第三百四十八條第一項定有明文。又「被告在裁判上
援用民法第二百六十四條之抗辯權時，原告如不能證明自己已為
給付或已提出給付，法院應為原告提出對待給付時，被告即向原
告為給付之判決，不能遽將原告之訴駁回」（本院二十九年上字
第八九五號判例參照）。準此，原審以系爭土地之買賣價金高達
三百二十三萬餘元，為買受人之上訴人迄未交付價金，為出賣人
之被上訴人主張同時履行抗辯可採為由，即認被上訴人無向上訴
人為系爭土地所有權移轉登記之義務，遂維持第一審所為駁回上
訴人之訴之判決，駁回其上訴，其所持法律上之見解，非無違誤
。且系爭土地買賣所有權移轉契約書約定事項第六點固記載：「
本買賣之土地係道路用地雙方同意不辦理過戶，唯將來政府辦理
徵收時之補償費，出賣人同意全數由承買人領取，出賣人絕無異
議」，惟自兩造於八十三年七月六日訂立系爭買賣契約後，倘政
府辦理徵收之舉措遙遙無期，系爭土地又非不得過戶，於此情形
，上訴人無從請求被上訴人給付系爭土地徵收之補償費，若仍拘
泥於文義，認為上訴人亦不得請求被上訴人移轉系爭土地之所有
權，導致上訴人負有給付買賣價金之義務，而本於買賣契約所取
得之權利卻全然落空之結果，能否謂係合於兩造為上開約定之本
意？能否謂與誠信原則無違？非無斟酌之餘地，原審未遑審酌，
尚嫌疏略。上訴論旨，指摘原判決不當，求予廢棄，非無理由。
又本件上訴人在第一審起訴請求被上訴人將系爭土地持分千分之
五五○所有權移轉登記與伊，迨上訴後求為命被上訴人乙○○、
甲○○將系爭面積一二八九．九九平方公尺土地持分各一○○○
○分之七一一、被上訴人己○○就上開土地持分一○○○○分之
六三六、被上訴人戊○○就上開土地持分一○○○○分之三一三
、被上訴人丙○○就上開土地持分一○○○○分之二三七之所有
權移轉登記與伊，係屬民事訴訟法第二百五十五條第一項第三款
所稱減縮應受判決事項之聲明，依同法第四百四十六條第一項但
書之規定，無須經被上訴人同意。又上訴人在第一審主張基於買
賣關係為上述聲明之請求，並據提出八十三年七月六日土地買賣
所有權移轉契約書及公證書等件影本為證。上訴人於原審係主張
兩造所簽訂系爭買賣契約中之土地，原係鳳神公司同意過戶於仲
介人李義良之土地，李義良將之售與伊，為節稅金，始由被上訴
人直接與伊簽訂契約；上開重劃前卑南段一六二之一、一六三之
四及一九○六之八號三筆土地，係鳳神公司口頭說好給與仲介人
當仲介費之土地，而由仲介人將之轉售伊，並直接由被上訴人與
伊簽約等情（見原審上字卷四五、八八至八九頁及上更卷二三、
六九、一○六頁），且於言詞辯論期日陳明伊於第一、二審同依
上開土地買賣所有權移轉契約書為請求權基礎乙節（見原審上更
卷一一二、一一三頁）。可見上訴人於原審亦係就系爭土地基於
土地買賣關係為請求，訴訟標的並無變更，僅係補充事實上之陳
述而已，自不得認係訴之變更而裁定予以駁回。乃原審未查，遽
謂此係訴之變更，裁定予以駁回，自有可議，該裁定另經本院裁
定廢棄在案。本件訴訟，上訴人未為訴之變更，原審誤認係訴之
變更，併予敘明。
據上論結，本件上訴為有理由。依民事訴訟法第四百七十七條第
一項、第四百七十八條第二項，判決如主文。
中　　華　　民　　國　九十四　年　　十　　月　二十一　日
                      最高法院民事第四庭
                          審判長法官  吳　正　一
                                法官  劉　福　聲
                                法官  簡　清　忠
                                法官  蘇　達　志
                                法官  李　彥　文
      本件正本證明與原本無異
                                      書  記  官
中　　華　　民　　國　九十四　年 　十一 　月　　四　　日
                                                      Ｅ
